【裁判字號】    99,消債更,109
【裁判日期】    991001
【裁判案由】    更生事件
【裁判全文】
臺灣臺南地方法院民事裁定           99年度消債更字第109號
聲  請  人
即債務人    甲○○
上列當事人因消費者債務清理事件聲請更生，本院裁定如下：
    主  文
聲請駁回。
聲請程序費用新臺幣壹仟元由聲請人負擔。
    理  由
一、按更生之聲請有下列情形之一者，應駁回之：一債務人曾依
    本條例或破產法之規定而受刑之宣告；二債務人曾經法院認
    可和解、更生或調協，因可歸責於己之事由，致未履行其條
    件；三債務人經法院通知，無正當理由而不到場，或到場而
    不為真實之陳述，或拒絕提出關係文件或為財產變動狀況之
    報告，消費者債務清理條例（下簡稱本條例）第46條定有明
    文。又按債務人與金融機構協商成立者，不得聲請更生或清
    算，但因不可歸責於己之事由，致履行顯有重大困難者，不
    在此限；本條例施行前，債務人依金融主管機關協調成立之
    中華民國銀行公會會員辦理消費金融案件無擔保債務協商機
    制與金融機構成立之協商，準用前項之規定，本條例第151
    條第5項、第6項亦分別有明文規定。衡諸前開規定之立法意
    旨，可見債務人無論在本條例施行前後，與金融機構之債權
    人成立協商後，即應本於債權契約之誠信原則勉力履行，除
    非有前述不可歸責於己之事由，且其履行顯然有重大困難，
    不得率爾依本條例更生程序清理其債務。
二、本件聲請意旨略以：債務人有不能清償債務之情事，且其無
    擔保或無優先權之債務總額未逾新臺幣（下同）1,200萬元
    ，復未經法院裁定開始清算程序或宣告破產，前雖與債權金
    融機構成立債務協商，然債務人每月薪資所得僅2萬元，須
    扶養子女、支應家庭支出，難以再繳納協商之還款金額32,7
    24元，況還款金額高於債務人薪資所得。債務人因不可歸責
    於己之事由，致履行顯有重大困難，為此，依本條例提出本
    件更生之聲請等語。
三、經查：
(一)本件債務人前於本條例施行前，依金融主管機關協調成立之
    中華民國銀行公會會員辦理消費金融案件無擔保債務協商機
    制，與中國信託商業銀行等6間銀行於民國95年6月間成立協
    商，約定自95年7月起，分80期，利率3.88%，每月32,724元
    分期償還等情，有債務人提出之協議書及無擔保債務還款計
    劃附卷可憑。
(二)債務人雖主張每月薪資所得僅2萬元，須扶養子女、支應家
    庭支出，難以再繳納協商之還款金額32,724元，況還款金額
    高於債務人薪資所得云云。惟查：
  1.衡諸協議書之內容，有債務人之親筆簽名，表示債務人同意
    協商之還款條件，而債務人既同意協商還款內容，自應受協
    議內容之拘束。況且，債務人既有接受或拒絕該協商條件之
    權利，縱該協商方案係出於債權銀行片面所訂立，然該協商
    方案之利率已遠較原本之利率為低，足徵債權銀行已做讓步
    與妥協，對於債務人而言，並無顯失公平或限制債務人權利
    之行使或加重債務人責任之情事。
  2.另據債務人於本院調查時到庭陳稱：「（問：95年你與銀行
    協商時你的薪資為何？）1萬8千元」等語，而債務人協商之
    還款金額為每月32,724元，兩者相差14,724元，然債務人仍
    同意上開還款方案，且於繳納四期後始毀諾，是以，債務人
    於協商時，勢必業已考量其收入及支出狀況始接受該協商條
    件，則債務人既接受該協商條件，享有較原本利率為低之利
    益，即應受該協議契約之拘束。
  3.況債務人於96年度尚有股利及利息所得12,714元，名下有坐
    落台南市○區○○段之土地及其上房屋各乙筆，汽車乙輛（
    財產總額為1,891,200元），及債務人設於茄萣郵局之帳戶
    ，自95年5月起至97年3月止均按月有定期存款之利息收入，
    嗣於本件更生聲請前之97年3月17日，債務人卻突然將定期
    存款37萬元解約並隨即提領現金372,000元，此有稅務電子
    閘門財產所得調件明細表及台灣郵政股份有限公司鳳山郵局
    97年6月25日函附客戶歷史交易清單附於本院97年度消債更
    字第465號卷內可稽，顯見債務人並未本於誠實及信用之原
    則，行使債權及履行債務。
  4.從而，債務人事後再以前揭詞語表示有協商後有不可歸責於
    己致履行顯有重大困難云云，顯有違誠信原則，並無可採。
(三)另就37萬元定存部分，債務人雖於本院訊問時陳稱：「（問
    ：你前次聲請更生時本院查到你有一筆37萬元定存，這筆定
    存是何時開始存的？）97年2、3月份我父親病情很嚴重時告
    訴我說他有一筆定存是用我的名義存在郵局，但因為當時沒
    有通儲，我父親沒有辦密碼，因要領出來用，我父親才告訴
    我有一筆存款借用我的名義辦定存」、「（問：之前你是否
    完全不知有這筆存款？）我完全不知道」云云。然查，債務
    人聲請本件更生時，於財產及收入狀況說明書即載稱：「開
    戶是為了讓父親存放金錢，3年前，父親為治療癌症，委託
    我陸續將金錢領出，現僅剩109元」等語，債務人於聲請更
    生之初，已表示開戶是為了讓父親存放金錢，嗣後於本院訊
    問時又改稱之前完全不知道有該帳戶，陳述前後矛盾，是以
    ，債務人於本件到庭之陳述是否屬實，已有疑義。又該郵局
    帳戶係於73年7月31日開戶，曾於97年1月28日現金提領17,0
    00元，並於同日申請通儲，此有中華郵政股份有限公司鳳山
    郵局97年11月14日鳳營字第0970101408號函及客戶歷史交易
    清單附於前案歷審卷（本院97年度消債更字第465號、97年
    度消債抗字第69號）可參，而債務人係於51年5月16日出生
    ，於開戶當時，債務人業已為22歲之成年人，而開戶與申請
    通儲皆須本人親自辦理，是以，該郵局帳戶於辦理開戶及申
    請通儲時，應係由債務人本人親自辦理，是債務人陳稱之前
    完全不知有該帳戶云云，實為虛偽陳述。且上開37萬元之定
    存期間自90年3月12日至97年3月17日，期間長達7年，據上
    開稅務電子閘門財產所得調件明細表所示，92年至96年間，
    債務人每年均有茄萣郵局利息3千餘元至7千餘元不等之所得
    ，債務人復於97年1月28日辦理通儲，又將帳戶內之存款17,
    000元現金領出，則至遲債務人於97年1月間應已知有該筆定
    期存款之存在，然債務人仍辯稱97年2、3月份伊父親病情很
    嚴重時始告訴她說他有一筆定存是用我的名義存在郵局云云
    ，顯有不為真實陳述之情事。綜上情，應堪認債務人自始即
    知其名下有此郵局帳戶，並於辦理定期存款之始，即知其存
    在，則債務人於本院訊問時仍陳稱之前完全不知道該帳戶存
    在，於97年2、3月間經其父親告知，始知有該筆定存款項云
    云，顯非實在，其有到場而不為真實陳述之情事，已與首揭
    本條例第46條第3款所定「債務人經法院通知，無正當理由
    而不到場，或到場而不為真實之陳述，或拒絕提出關係文件
    或為財產變動狀況之報告。」不應准許更生之消極要件相當
    。
(四)再者，債務人雖主張該37萬元定存係其父親所有，領取37萬
    元係為治療父親癌症，金錢已花費一空云云，惟據債務人提
    出之診斷證明書所示，債務人父親於成大醫院就醫期間為96
    年8月29日至97年4月18日，而債務人係於97年3月17日始領
    取37萬元定存，已於治療期間之末段，則該筆金錢是否確實
    用於治療債務人父親之疾病，非無疑義，而本院曾於99年7
    月8日函請債務人補正其父親郭老福生前就醫資料及購買醫
    療用品之證明，而債務人就此部分，除提出上開診斷證明書
    載明其父親治療肺癌之期間，及期間自費購買標靶藥物使用
    等語，及支出該診斷證明書費用之收據各1紙外，未能舉出
    其他證據證明其父親因治療癌症乙節，究有若干花費，及上
    開37萬元定存款項悉數花費在治療父親病症之事實，則債務
    人上開主張，尚難採信，於本件更生事件仍不足為其有利之
    認定。
(五)另本件債務人於99年6月17日聲請保全處分，經本院於99年6
    月18日裁定准予於60日內為保全處分，而上開保全處分期間
    業已屆至，債務人並未聲請延長，自已失其效力，併予敘明
    。
四、綜上所述，本件債務人既有到場而不為真實陳述之情事，且
    於本條例施行前，已與金融機構之債權人，依金融主管機關
    協調成立之中華民國銀行公會會員辦理消費金融案件無擔保
    債務協商機制成立協商，且又無因不可歸責於己致履行顯有
    重大困難之事由，則其聲請更生，顯然違背本條例第46條第
    3款、第151條第6項準用同條第5項前段之規定，且上開欠缺
    又屬無從補正，依上開說明，自應駁回其更生之聲請，爰裁
    定如主文。
中    華    民    國    99    年    10    月    1     日
                  民事第一庭  法  官  高榮宏
上為正本係照原本作成。
如不服本裁定，應於裁定送達後10日內，以書狀向本院提出抗告
，並繳納抗告費新臺幣1,000元。
中    華    民    國    99    年    10    月    1     日
                              書記官  陳淑芬

司法院資訊處製作；財團法人民間司法改革基金會備份。
